【裁判字號】    91,簡,645
【裁判日期】    920711
【裁判案由】    綜合所得稅
【裁判全文】
臺北高等行政法院判決                              九十一年度簡字第六四五號
    原      告  甲○○○
    被      告  財政部臺灣省北區國稅局
    代  表  人  林吉昌（局長）
    訴訟代表人  乙○○
                丙○○
右當事人間因綜合所得稅事件，原告不服財政部中華民國九十一年五月二十八日台財
訴字第○九一○○一八一七三號訴願決定，提起行政訴訟，本院判決如左：
    主  文
原告之訴駁回。
訴訟費用由原告負擔。
    事  實
一、事實概要：原告辦理民國八十七年度綜合所得稅結算申報，未與其配偶陳錫山合
    併申報，經被告查得，將彼等所得合併計算全部應納稅額為新台幣（下同）九五
    、一一一元，再按原告所得占夫妻所得總額比率計算減除其已扣繳或自繳稅款後
    ，對原告補徵稅額八、九九二元，並依所得稅法第一百十條第一項規定，就所漏
    稅額三○、七二八元處一倍之罰鍰三○、七○○元（計至百元止）。原告不服，
    就罰鍰部分申請復查，未獲變更，提起訴願亦遭駁回，遂提起行政訴訟。
二、兩造聲明：
  (一)原告聲明：原處分及訴願決定均撤銷。
  (二)被告聲明：駁回原告之訴。
三、兩造之陳述：
  (一)原告主張之理由：
    1.原告因婚姻暴力，於五十四年間與配偶陳錫山分居，辦理八十七年綜合所得稅
      結算申報時，深恐再度受傷害，乃自行申報綜合所得稅，未與配偶合併申報。
      被告對原告未與配偶合併申報之原因未予詳查，僅以原告違反所得稅法第十五
      條及第七十一條第一項之規定漏報稅額，依同法第一百十條規定課予罰鍰，即
      有未當。
    2.原告未於綜合所得稅申報書上載明「分居」，乃因該申報書上並無相關指示，
      被告為行政機關，理應於其行使職務時明示納稅義務人相關法規及應注意事項
      ，被告既未予明示，即不應於事後歸咎於納稅義務人。
    3.原告於九十年五月二十八日先收到被告之八十八年度補稅單，乃於九十年五月
      三十一日申請八十八年度綜合所得稅分開申報及八十九年度之再次申報綜合所
      得稅申請書，一直未獲被告回應，卻於同年九月二十四日收到八十七年之補稅
      單及罰款單。被告於查核八十七年度之綜合所得稅前應已收到原告與配偶之相
      關資料，不應以「夫妻分開申報無寫明配偶關係，致稽徵機關無法歸戶其所得
      合併課稅者，應依法歸戶補稅送罰。」處罰原告。
    4.原告於八十六年間收到八十四年度綜合所得稅結算申報應補繳稅款及罰鍰之通
      知，因家醜不外揚之考量，故未爭執。
  (二)被告主張之理由：
    1.原告辦理八十七年綜合所得稅結算申報時，因夫妻分居，未將配偶陳錫山之營
      利、利息所得計三四六、○八二元合併申報，漏繳所得稅額三二、七七○元，
      違反所得稅法第十五條規定，經被告所屬中和稽徵所查得，除對原告補徵稅額
      八、九九二元外，另對原告配偶陳錫山補徵稅額二三、七七八元，並依所得稅
      法第一百十條第一項之規定，裁處所漏稅額一倍之罰鍰計三○、七○○元，揆
      諸上開規定，尚無不合。
    2.又按「人民違反法律上之義務而應受行政罰之行為，法律無特別規定時，雖不
      以出於故意為必要，仍須以過失為其責任條件，但應受行政罰之行為，僅須違
      反禁止規定或作為義務，而不以發生損害或危險為其要件者，推定為有過失，
      於行為人不能舉證證明自己無過失時，即應受處罰。」為司法院釋字第二七五
      號解釋在案，是原告未依規定於辦理當年度結算申報時將配偶所得合併申報，
      已違反稅法之規定，縱非故意，亦難謂無過失，依上開大法官釋字第二七五號
      解釋意旨，即應受罰。
    理  由
一、按「按納稅義務人應於每年二月二十日起至三月底止，填具結算申報書，向該管
    稽徵機關，申報上一年度內構成綜合所得總額或營利事業收入總額之項目及數額
    ，以及有關減免、扣除之事實，並應依其全年應納稅額減除暫繳稅額、尚未抵繳
    之扣繳稅額及可扣抵稅額，計算其應納之結算稅額，於申報前自行繳納。．．．
    」「納稅義務人之配偶，及合於第十七條規定得申報減除扶養親屬免稅額之受扶
    養親屬，有前條各類所得者，應由納稅義務人合併報繳。」「納稅義務人已依本
    法規定辦理結算申報，但對依本法規定應申報課稅之所得額有漏報或短報情事者
    ，處以所漏稅額兩倍以下之罰鍰。」為行為時所得稅法第七十一條第一項、第十
    五條第一項及第一百十條第一項所明定。
二、原告辦理八十七年度綜合所得稅結算申報，未與其配偶陳錫山合併申報，致漏繳
    所得稅額三二、七七○元之事實，有其八十七年度綜合所得稅結算申報書、綜合
    所得稅核定通知書等件影本在原處分卷可稽，且為原告所不爭執，堪認為真實。
    是被告按所漏稅額三○、七二八元處一倍之罰鍰三○、七○○元（計至百元止）
    ，揆諸首開規定，並無不合。
三、原告雖主張與其配偶陳錫山於七十三年間已分居，有台灣高等法院民事判決可證
    ，其未在綜合所得稅結算申報書上載明分居，係因申報書無相關指示，不應處罰
    原告云云。惟按夫妻所得依法既應合併申報，原告申報所得，不得諉為不知，而
    其既有分居事實，即應自行載明或向有關人員查詢如何辦理，不能以申報書未記
    載主張免責。況原告自承其八十四年度綜合所得稅亦與其配偶分別申報，於八十
    六年間收到八十四年度所得申報應補繳稅款及罰鍰之通知，因家醜不外揚之考量
    ，故未爭執。則其早在本件申報前已知夫妻應合併申報，否則將遭補稅罰鍰，其
    仍未合併申報，縱非故意，難謂無過失，其主張無可採。從而原處分及訴願決定
    均無違誤，原告仍執前詞聲請撤銷，為無理由，爰不經言詞辯論予以駁回（本件
    適用簡易訴訟程序）。
四、據上論結，本件原告之訴為無理由，依行政訴訟法第二百三十三條第一項、第九
    十八條第三項前段，判決如主文。
中    華    民    國    九十二      年      七      月      十一        日
                 臺 北 高 等 行 政 法 院   第 四 庭
                                   法  官  楊莉莉
右為正本係照原本作成。
本件以訴訟事件所涉及之法律見解具有原則性者為限，始得於本判決送達後二十日
內向本院提出上訴狀並表明上訴理由，如已於本判決宣示後送達前提起上訴者，應
於判決送達後二十日內補具上訴理由（均按他造人數附繕本），且經最高行政法院
許可後方得上訴。
中    華    民    國    九十二      年      七      月      十一        日
                                   書記官  林如冰


司法院資訊處製作；財團法人民間司法改革基金會備份。
